臺灣高雄地方法院民事判決　　　　　　 110年度簡上字第81號
上　訴　人　　聯邦商業銀行股份有限公司

法定代理人　　李憲章
訴訟代理人　　郭雅慧
　　　　　　　徐良一
被　上訴人　　楊京霓
訴訟代理人　　蘇盈伃律師（法扶律師）
被　上訴人　　楊雅妃

兼訴訟代理人　楊東璋
被　上訴人　　楊恩綸
法定代理人　　楊東璋
上列當事人間請求撤銷遺產分割協議等事件，上訴人對於民國11
0 年2 月26日本院110 年度雄簡字第283 號簡易程序第一審判決
提起上訴，並為訴之追加，本院於民國110 年9 月27日言詞辯論
終結，判決如下：
    主      文
一、原判決關於駁回上訴人後開第二項之訴部分，及訴訟費用負
    擔之裁判，均廢棄。
二、被上訴人甲○○、丁○○、乙○○就被繼承人楊鄰所遺坐落
    高雄市○○區○○段○○○○○地號土地及其上同段二七○
    建號即門牌號碼高雄市○○區○○○○○路○○○號建物於
    民國一○八年十月十四日所為遺產分割協議之債權行為，應
    予撤銷。
三、其餘上訴及追加之訴均駁回。
四、第一、二審（含追加之訴部分）訴訟費用由被上訴人甲○○
    、丁○○、乙○○連帶負擔。
    事實及理由
壹、程序方面
    按第二審為訴之變更或追加，非經他造同意，不得為之，但
    請求之基礎事實同一者，不在此限，民事訴訟法第446 條第
    1 項、第255 條第1 項但書第2 款定有明文。又依同法第43
    6 條之1 第3 項之規定，上開規定於簡易訴訟程序之上訴程
    序準用之。本件上訴人於原審依民法第244 條第1 項、第4
    項規定，聲明求為判決：㈠被上訴人甲○○、丁○○、乙○○（下稱甲○○等3 人）間就坐落高雄市○○區○○段00○
    00地號土地（下稱系爭土地）及其上同段270 建號即門牌號
    碼高雄市○○區○○○○○路000 號建物（下稱系爭建物，
    與系爭土地合稱系爭不動產）所為遺產分割協議之債權行為
    及分割繼承登記之物權行為，均應予撤銷。㈡被上訴人丙○○於民國108 年11月13日就系爭土地及於109 年1 月16日就
    系爭建物分別以贈與為原因之所有權移轉登記應予塗銷。嗣
    於本院追加主張被上訴人丁○○於前述債權行為及物權行為
    撤銷後應回復原狀，而依民法第244 條第4 項規定，聲明請
    求為被上訴人丁○○應將系爭不動產於108 年10月17日所為
    之分割繼承登記予以塗銷。經核上訴人所提原訴，與追加之
    新訴，均以被上訴人甲○○等3 人間就系爭不動產所為分割
    協議及分割繼承登記之詐害債權行為為原因事實，堪認請求
    之基礎事實同一，上訴人所為訴之追加，合於前揭規定，應
    予准許。
貳、實體方面
一、上訴人起訴主張：被上訴人甲○○前向伊申辦信用卡使用，
    迄今尚積欠新臺幣（下同）12萬6,696 元及相關利息未清償
    。惟被上訴人甲○○之父即訴外人楊鄰於108 年9 月14日死
    亡，遺有系爭不動產。被上訴人甲○○既未拋棄繼承，即應
    與楊鄰之其他繼承人共同繼承系爭不動產，竟因恐繼承系爭
    不動產後遭伊聲請強制執行，而與被上訴人丁○○、乙○○
    協議分割，由被上訴人丁○○單獨取得系爭不動產所有權，
    並於108 年10月17日辦理分割繼承登記，則被上訴人甲○○
    乃將繼承自其父之財產權利無償讓與予被上訴人丁○○，此
    有害於伊之債權，伊應得訴請撤銷被上訴人甲○○等3 人就
    系爭不動產所為遺產分割協議之債權行為及分割繼承登記之
    物權行為。又被上訴人丁○○登記為系爭不動產之所有權人
    後，再分別於108 年11月13日、109 年1 月16日將系爭土地
    、系爭建物以贈與為原因移轉登記予被上訴人丙○○，是伊
    應得請求被上訴人丙○○塗銷系爭不動產所有權移轉登記。
    為此爰依民法第244 條第1 項、第4 項之規定提起本訴等語
    。並於原審聲明：㈠被上訴人甲○○等3 人間就系爭不動產
    所為遺產分割協議之債權行為及分割繼承登記之物權行為，
    均應予撤銷。㈡被上訴人丙○○於108 年11月13日就系爭土
    地及於109 年1 月16日就系爭建物分別以贈與為原因之所有
    權移轉登記應予塗銷。
二、被上訴人則以：被上訴人甲○○等3 人為楊鄰之子女，而被
    上訴人丙○○為楊鄰之長孫，楊鄰因傳統上長孫繼承長孫份
    之觀念，於生前即將系爭不動產規劃贈與被上訴人丙○○，
    而與被上訴人丙○○間就系爭不動產存有死因贈與契約，因
    此被上訴人甲○○等3 人共同出具遺產分割協議書，將系爭
    不動產由被上訴人丁○○繼承，再以贈與為原因移轉登記予
    被上訴人丙○○，是基於履行楊鄰與被上訴人丙○○間死因
    贈與契約。楊鄰死亡時，被上訴人丙○○本即得請求楊鄰全
    體繼承人履行死因贈與契約，將系爭不動產移轉登記於其名
    下，被上訴人甲○○無從因繼承而取得系爭不動產，是被上
    訴人甲○○並未因系爭不動產所有權分割繼承登記而生積極
    財產減少之情事，自無損及上訴人之債權，上訴人據此主張
    得撤銷被上訴人甲○○等3 人間就系爭不動產所為遺產分割
    協議債權行為及分割繼承登記物權行為，請求被上訴人丙○○塗銷系爭不動產之所有權移轉登記，均非可採等語，資為
    抗辯。並答辯聲明：上訴人第一審之訴駁回。
三、原審判決上訴人全部敗訴，上訴人提起上訴，並為訴之追加
    ，主張被上訴人丁○○因遺產分割協議，而登記為系爭不動
    產之所有權人，再將系爭不動產以贈與為原因移轉登記予被
    上訴人丙○○，被上訴人甲○○等3 人間就系爭不動產所為
    分割協議債權行為及分割繼承登記物權行為經撤銷後，伊除
    得請求被上訴人丙○○塗銷系爭不動產之所有權移轉登記，
    併得請求被上訴人丁○○塗銷系爭不動產之分割繼承登記等
    語。並聲明：㈠原判決廢棄。㈡被上訴人甲○○等3 人間就
    被繼承人楊鄰所遺系爭不動產於108 年10月14日所為遺產分
    割協議之債權行為，及於108 年10月17日所為分割繼承登記
    之物權行為，均應予撤銷。㈢被上訴人丙○○應將前項土地
    於108 年11月13日以贈與為原因所為之所有權移轉登記，及
    前項建物於109 年1 月16日以贈與為原因為之所有權移轉登
    記，予以塗銷。㈣被上訴人丁○○應將系爭不動產於108 年
    10月17日所為之分割繼承登記予以塗銷。被上訴人則答辯聲
    明：上訴及追加之訴均駁回。
四、兩造不爭執事項：
  ㈠被上訴人甲○○前向上訴人聲請信用卡使用，而積欠上訴人
    12萬6,696 元及相關利息，迄未清償。
  ㈡楊鄰前於108 年9 月14日死亡，繼承人為其子女即被上訴人
    甲○○等3人，均未拋棄繼承。
  ㈢楊鄰死後遺有系爭不動產。
  ㈣被上訴人甲○○等3 人於108 年10月14日簽訂遺產繼承分割
    協議書，將系爭不動產分歸被上訴人丁○○所有，並於108
    年10月17日辦畢分割繼承登記。
  ㈤被上訴人甲○○於簽訂前項分割協議書及系爭不動產為分割
    繼承登記時，並無資力清償上訴人。
  ㈥被上訴人丁○○於108 年11月1 日贈與系爭土地予被上訴人
    乙○○之子即被上訴人丙○○，並於108 年11月13日辦畢登
    記。又於109 年1 月3 日贈與系爭建物予被上訴人丙○○，
    並於109 年1 月13日辦畢登記。
  ㈦被上訴人丙○○為楊鄰之長孫。
五、得心證之理由
  ㈠按民法第244 條之撤銷權，自債權人知有撤銷原因時起，1
    年間不行使，或自詐害債權行為時起經過10年而消滅，同法
    第245 條定有明文。經查，被上訴人甲○○等3 人是於108
    年10月14日簽訂遺產繼承分割協議書，並於同年月17日辦理
    分割繼承登記，有遺產繼承分割協議書（見本院卷第63至65
    頁）、地籍異動索引（見原審卷第97至103 頁）附卷可查，
    上訴人於109 年9 月1 日起訴請求撤銷被上訴人甲○○等3
    人間就系爭不動產所為遺產分割之債權行為、物權行為，亦
    有起訴狀收文戳章可憑（見原審卷第3 頁），是上訴人行使
    撤銷權顯未超過1 年除斥期間，合先敘明。
  ㈡按債務人所為之無償行為，有害及債權者，債權人得聲請法
    院撤銷之；債權人依第1 項或第2 項之規定聲請法院撤銷時
    ，得並聲請命受益人或轉得人回復原狀。但轉得人於轉得時
    不知有撤銷原因者，不在此限，民法第244 條第1 項、第4
    項分別定有明文。經查：
  ⒈被上訴人甲○○前向上訴人聲請信用卡使用，而積欠上訴人
    12萬6,696 元及相關利息，迄未清償等節，為被上訴人所不
    爭執，則上訴人乃為被上訴人甲○○之債權人，若被上訴人
    甲○○所為之無償行為，有害及於上訴人之債權，上訴人自
    得依前述規定聲請法院撤銷之。
  ⒉被上訴人固抗辯楊鄰與被上訴人丙○○間就系爭不動產存有
    死因贈與契約，因此被上訴人甲○○等3 人出具遺產分割協
    議書，並就系爭不動產為分割繼承登記，是為履行繼承債務
    云云。惟楊鄰前於108 年9 月14日死亡，死後遺有系爭不動
    產，繼承人為被上訴人甲○○等3 人，均未拋棄繼承，被上
    訴人甲○○等3 人並於108 年10月14日簽訂遺產繼承分割協
    議書，將系爭不動產分歸被上訴人丁○○所有，並於108 年
    10月17日辦畢繼承登記等節，為兩造所不爭執。被上訴人甲○○等3 人顯非以履行死因贈與之意思表示辦理登記，且被
    上訴人丙○○並非分割繼承行為之當事人，自不能將該次分
    割繼承行為以履行死因贈與視之。況衡情楊鄰與被上訴人丙○○間若存有死因贈與契約，被上訴人甲○○等3 人應係將
    系爭不動產辦理繼承登記為公同共有後，再以贈與為原因移
    轉登記予被上訴人丙○○即可，則被上訴人甲○○等3 人於
    楊鄰死亡後，非依此為之，反係先將之分歸被上訴人丁○○
    所有，並辦理分割繼承登記，楊鄰與被上訴人丙○○間是否
    存有死因贈與契約，即非無疑。上訴人甲○○、乙○○復自
    承楊鄰生前是向被上訴人等詢問若死後將系爭不動產留給被
    上訴人丙○○，被上訴人等之意見等語（見本院卷第110 頁
    、第112 頁），足見楊鄰當時僅係在表明對於死後遺產之規
    劃，並徵詢其繼承人之意見，難認有與被上訴人丙○○成立
    死因贈與契約，向被上訴人丙○○及其法定代理人即被上訴
    人乙○○，提出成立死因贈與契約之要約。而被上訴人雖抗
    辯若非存有死因贈與契約，被上訴人甲○○等3 人豈會甘願
    分毫未取而將系爭不動產由被上訴人丁○○繼承後，旋以贈
    與之方式由被上訴人丙○○取得所有權云云，純屬推論，被
    上訴人甲○○等3 人願將系爭不動產以前述方式輾轉登記於
    被上訴人丙○○名下原因多端，被上訴人之推論並不能證明
    楊鄰與被上訴人丙○○間存有死因贈與契約。此外，被上訴
    人就楊鄰與被上訴人丙○○間存有死因贈與契約乙節，又無
    其他舉證以實其說，其等上開抗辯自非可採。被上訴人甲○○等3 人因繼承取得系爭不動產，應可認定。
  ⒊上訴人固主張被上訴人甲○○等3 人將系爭不動產分歸被上
    訴人丁○○單獨所有，應屬無償行為，且有害於其債權，其
    應得訴請撤銷該分割協議之債權行為及分割繼承登記之物權
    行為，並請求被上訴人丙○○、丁○○依序塗銷所有權移轉
    登記云云。惟：
  ⑴被上訴人丁○○於分割繼承取得系爭不動產後，於108 年11
    月1 日贈與系爭土地所有權予被上訴人丙○○，並於108 年
    11月13日辦畢登記；復於109 年1 月3 日贈與系爭建物所有
    權予被上訴人丙○○，並於109 年1 月13日辦畢登記等節，
    為兩造所不爭執。則被上訴人丙○○乃為上訴人所主張無償
    行為之轉得人，依諸上開規定，自應於被上訴人丙○○於轉
    得時知有撤銷原因，上訴人始得依民法第244 條第4 項規定
    請求其塗銷所有權移轉登記以回復原狀，然被上訴人丙○○
    為未成年人，其法定代理人乙○○亦稱受贈時不知有撤銷原
    因（見本院卷第133 頁），上訴人就此亦無舉證以實其說，
    自難認被上訴人丙○○於轉得時知有撤銷原因，上訴人即不
    得請求被上訴人丙○○塗銷系爭不動產所有權移轉登記，而
    被上訴人丙○○既屬善意，撤銷權之效力乃不及之，被上訴
    人甲○○當無從對其行使物上請求權，且我國不動產係按權
    利登記、類別並依先後時間順序而為登記，上訴人既不得請
    求被上訴人丙○○塗銷系爭不動產所有權移轉登記，自亦無
    從請求於其前登記為所有權人之被上訴人丁○○塗銷分割繼
    承登記，是於此情形下，上訴人訴請撤銷被上訴人甲○○等
    3 人間就系爭不動產所為繼承登記之物權行為，乃無權利保
    護之必要，而不應准許。惟債權行為與物權行為乃獨立不同
    之法律行為，撤銷物權行為雖因無從回復登記而欠缺權利保
    護必要，撤銷債權行為後仍有適用返還不當得利之法律關係
    之可能，自仍有權利保護必要。
  ⑵被上訴人甲○○等3 人間因繼承取得系爭不動產，已如前述
    。渠等就系爭不動產所為分割協議及分割繼承登記，乃將系
    爭不動產分歸被上訴人丁○○單獨所有，而被上訴人甲○○
    並未分得任何遺產，為兩造所不爭執，又被上訴人甲○○無
    因此取得對價，則被上訴人甲○○等3 人間就系爭不動產所
    為遺產分割協議之債權行為，被上訴人甲○○部分自屬無償
    行為。又被上訴人甲○○於書立系爭協議書及辦理系爭不動
    產分割繼承登記時，沒有資力可供清償對上訴人之債務，亦
    為兩造所不爭執，則被上訴人甲○○上開無償行為，顯有害
    於債權，是上訴人依前述規定，聲請法院撤銷之，自屬有據
    。
  ⑶綜上所述，上訴人僅得請求撤銷被上訴人甲○○等3 人間就
    系爭不動產所為分割協議之債權行為，其請求撤銷被上訴人
    甲○○等3 人間就系爭不動產分割繼承登記之物權行為，並
    無權利保護之必要，請求塗銷登記，亦無理由。
六、從而，上訴人依民法第244 條第1 項之規定，請求撤銷被上
    訴人甲○○等3 人間就系爭不動產於108 年10月17日所為分
    割繼承登記之債權行為，為有理由，應予准許。至其逾此範
    圍之請求，則無理由，應予駁回。原審就上開應予准許部分
    ，為上訴人敗訴判決，尚有未洽，上訴意旨指摘原判決此部
    分不當，求予廢棄，應屬有據，爰由本院將原判決此部分廢
    棄，改諭知如主文第2 項所示。至上開不應准許部分，原審
    為上訴人敗訴判決，理由雖有不同，惟結論並無不同，上訴
    意旨指摘原判決此部分不當，求予廢棄改判，並無理由，應
    駁回上訴，上訴人追加請求被上訴人丁○○塗銷系爭不動產
    之分割繼承登記，亦應駁回。
七、本件事證已臻明確，兩造其餘攻擊防禦方法及舉證，核與判
    決結果不生影響，爰不逐一論駁，併此敘明。
八、據上論結，本件上訴為一部有理由、一部無理由，追加之訴
    為無理由，依民事訴訟法第436 條之1 第3 項、第450 條、
    第449 條第2 項、第79條、第85條第2 項規定，判決如主文
    。
中    華    民    國   110    年    10    月    18    日
                  民事第二庭  審判長法  官  陳宛榆
 
                                    法  官  施盈志
 
                                    法  官  楊淑儀
以上正本係照原本作成。
本判決不得上訴。
中    華    民    國   110    年    10    月    18    日
                                    書記官  詹立瑜